【裁判字號】    98,交聲,2882
【裁判日期】    981020
【裁判案由】    聲明異議
【裁判全文】
臺灣臺中地方法院交通事件裁定        98年度交聲字第2882號
原處分機關  交通部公路總局臺中區監理所
異  議  人
即受處分人  甲○○
上列受處分人因違反道路交通管理處罰條例案件，對於交通部公
路總局臺中區監理所民國98年8月25日所為之處分（中監違字第
裁60-HD0000000號裁決書），聲明異議，本院裁定如下：
    主    文
原處分關於裁處罰鍰逾新臺幣壹萬陸仟伍佰元部分撤銷。
前項撤銷部分，不罰。
    理    由
一、原處分機關裁決意旨：異議人即受處分人甲○○於民國97年
    7月20日0時46分許，駕駛車牌號碼7Q-7787號自用小客車，
    行經臺中縣沙鹿鎮○○路與文昌路口時，因「酒測值達0.67
    mg/L，超過標準值0.55mg/L」之交通違規事由，為警當場舉
    發，依道路交通管理處罰條例第35條第1 項第1 款規定，裁
    處受處分人罰鍰新臺幣（下同）49,500元，並吊扣駕駛執照
    12個月及施以道安講習。
二、受處分人聲明異議意旨：依據行政罰法第26條規定，一行為
    同時觸犯刑事法律及違反行政法上義務規定者，依刑事法律
    處罰之。本人業經檢察官為緩起訴處分，並已繳納緩起訴處
    分金33,000元在案，而監理機關另要向本人處罰行政罰鍰
    49,500元，實無再一事二罰處行政罰之必要，請撤銷行政罰
    鍰49,500元，以維持公平正義原則等語。
三、按汽車駕駛人，駕駛汽車經測試檢定有酒精濃度超過規定標
    準之情形者，處15,000元以上6 萬元以下罰鍰，並當場移置
    保管該汽車及吊扣其駕駛執照1 年；因而肇事致人受傷者，
    並吊扣其駕駛執照2 年；致人重傷或死亡者，吊銷其駕駛執
    照，並不得再考領，道路交通管理處罰條例第35條第1 項第
    1 款定有明文。惟依95年2 月5 日施行之行政罰法第26 條
    第1 項規定：「一行為同時觸犯刑事法律及違反行政法上義
    務規定者，依刑事法律處罰之。但其行為應處以其他種類行
    政罰或得沒入之物而未經法院宣告沒收者，亦得裁處之」，
    此乃一行為同時造成刑罰法律與行政秩序罰規定發生競合適
    用之關係時，基於「一事不二罰」之法理，經由立法程序確
    立應以刑罰優先為原則，避免行為人承受過度且重複之處罰
    。此觀該條立法理由明確揭示：「一行為同時觸犯刑事法律
    及違反行政法上義務規定時，由於刑罰與行政罰同屬對不法
    行為之制裁，而刑罰之懲罰作用較強，故依刑事法律處罰，
    即足資警惕時，實無一事二罰再處行政罰之必要。且刑事法
    律處罰，由法院依法定程序為之，較符合正當法律程序，應
    予優先適用。但罰鍰以外之沒入或其他種類行政罰，因兼具
    維護公共秩序之作用，為達行政目的，行政機關仍得併予裁
    處，故為第一項但書規定」，其理益明。是以上揭行政罰法
    中刑事法律處罰優先且不再處以行政秩序罰之目的，既係因
    為行為人已接受刑罰而足資警惕，且已發生懲罰之作用，即
    無使行為人陷於雙重處罰之不利益，則關於刑事法律處罰之
    範圍自應採取實質認定，凡刑事實體法或程序法中所規定客
    觀上剝奪行為人生命、自由、財產權利，主觀上亦因制裁之
    嚴厲性、痛苦性，其強度足以造成心理強制而間接達成矯正
    教化目的之處遇手段，皆應納入其中，而不以形式上符合刑
    法第32條至第34條所定主刑及從刑種類者為限，始與法律規
    範之意旨相符。
四、經查，本件受處分人上開酒醉駕車行為，除構成道路交通管
    理處罰條例第35條第1 項第1 款之交通違規事由外，亦已合
    於刑法第185 條之3 服用酒類不能安全駕駛動力交通工具而
    駕駛罪之構成要件，臺灣臺中地方法院檢察署檢察官於斟酌
    受處分人之犯後態度及公共利益之維護後，認以緩起訴處分
    為適當，乃於97年7 月21日以97年度速偵字第3271號為緩起
    訴處分，並於處分書中載明緩起訴期間為1 年，受處分人應
    於收受緩起訴處分命令通知書之日起1 個月內，向財團法人
    臺中市慈善寺文教基金會附設臺中觀音線心理諮商中心支付
    33,000元，該緩起訴處分於97年8 月12日確定，受處分人並
    已繳納緩起訴處分金，有該緩起訴處分書、臺灣臺中地方法
    院檢察署檢察官執行緩起訴處分命令通知書、受處分人提出
    之郵政跨行匯款申請書、財團法人臺中市慈善寺文教基金會
    附設臺中觀音線心理諮商中心出具之繳費收據各1 份（均為
    影本）在卷可稽。則受處分人上開違反刑事法律禁止規範之
    犯罪事實既已明確，僅因檢察官採取緩起訴處分之替代性刑
    事處遇手段，未將該案逕行起訴或聲請簡易判決處刑，致其
    後適用之刑事訴訟程序有所區別，且受處分人已因上開緩起
    訴處分而剝奪其財產權，而上揭金錢給付義務亦具有強制性
    、懲罰性，雖不若易科罰金係以支付金錢作為自由刑之替代
    ，惟經由緩起訴處分條件之履行，使其免於遭檢察官發動起
    訴程序，實質上仍具有替代刑罰之效果，廣義而言，應屬前
    揭所稱之「實質刑事法律處罰」，而有行政罰法第26條第1
    項「一事不二罰」規定之適用（臺灣高等法院臺中分院95年
    度交抗字第477 號裁定同此結論，可資參照）。又法務部95
    年5 月25日法律字第0950700393號函雖謂：行政罰法第26條
    第2 項所稱「不起訴處分」包括「緩起訴處分」在內云云，
    惟行政罰法第26條第2 項乃例外得裁處行政秩序罰之補充規
    定，參諸該條文係將「不起訴處分」、「無罪」、「免訴」
    、「不受理」、「不付審理」等不能證明刑事被告犯罪或未
    曾使其實際接受刑罰之情形逐一臚列，顯然與該條第1 項所
    指發生處罰競合之前提要件尚有未合，故有第2 項仍依違反
    行政法上義務規定裁處之必要。本件緩起訴處分既非不能證
    明行為人之犯罪事實，且有支付一定金額之實質處罰，自與
    上開行政罰法第26條第2 項列舉之不起訴處分等情形迥然有
    別，仍無從遽為比擬而為相同之處置。行政罰法第26條第2
    項既未將緩起訴處分列舉其中，本於「例外規定從嚴解釋」
    之法理及上揭說明，自不能將條文中「不起訴處分」之範圍
    ，擴及於性質顯不相同之「緩起訴處分」，附此敘明。
五、惟依違反道路交通管理事件統一裁罰基準及處理細則第2條
    所定「違反道路交通管理事件統一裁罰基準表」，駕駛人吐
    氣所含酒精濃度超過每公升0.55毫克以上者，小型車駕駛人
    於期限內繳納或到案聽候裁決者，應處最低罰鍰49,500元，
    並吊扣駕駛執照1 年。本件受處分人被查獲時經測定其呼氣
    酒精濃度為0.67mg/L，依前開道路交通管理事件統一裁罰標
    準及處理細則規定最低罰鍰為49,500元。受處分人在刑事部
    分，雖經檢察官為緩起訴處分，並經檢察官命向財團法人臺
    中市慈善寺文教基金會附設臺中觀音線心理諮商中心支付
    33,000元，然與前開最低罰鍰金額相較，顯然偏低，難謂符
    合公平正義原則。為杜前開流弊，94年12月28日修正公布，
    95年7 月1 日施行之道路交通管理處罰條例第35條第8 款規
    定：「前項汽車駕駛人，經裁判確定處以罰金低於本條例第
    92條第3 項所定最低罰鍰基準規定者，應依本條例裁決繳納
    不足最低罰鍰之部分」，本件受處分人所支付之緩起訴處分
    金33,000元，解釋上應屬道路交通管理處罰條例第35條第8
    項所規定之罰金，是受處分人縱已依緩起訴處分命令向財團
    法人臺中市慈善寺文教基金會附設臺中觀音線心理諮商中心
    支付33,000元，依上開規定，原處分機關就行政罰之罰鍰方
    面仍得裁處16,500元（即差額部分）。
六、綜上所述，原處分關於裁處受處分人罰鍰逾16,500元部分，
    於法尚有未合，自應由本院逕予撤銷，並為不罰之諭知。而
    原處分裁處受處分人罰鍰16,500元部分，仍應由受處分人依
    法繳納。至原處分機關另裁處受處分人吊扣駕駛執照12個月
    及施以道安講習部分，於法尚無違背，且此部分亦非前開聲
    明異議意旨所指事項，自不在本件審究範圍。
七、據上論斷，應依道路交通管理處罰條例第87條第2 項，道路
    交通案件處理辦法第19條、第20條，裁定如主文。
中    華    民    國    98    年    10    月    20    日
                            交通庭法  官  羅智文
上正本證明與原本無異。
如不服本裁定應於送達後五日內向本院提出抗告狀
                                  書記官  鄭淑英
中    華    民    國    98    年    10    月    20    日


司法院資訊處製作；財團法人民間司法改革基金會備份。
